ACORDAO-COMPLETO-2587122

ACÓRDÃO 3710/2023 ATA 13/2023 - PRIMEIRA CÂMARA

VISTOS, relatados e discutidos estes autos, que tratam de ato inicial de aposentadoria emitido, no âmbito do Tribunal Regional do Trabalho da 12ª Região/SC, em favor da Sra. Maria Aparecida Gobbi Adamczuk,
ACORDAM os Ministros do Tribunal de Contas da União, reunidos em sessão da Primeira Câmara, diante das razões expostas pelo Relator, com fundamento no art. 71, inciso III, da Constituição Federal e nos arts. 1º, inciso V, 39, inciso II, e 45 da Lei 8.443/1992, em:
9.1. considerar ilegal o ato de aposentadoria da Sra. Maria Aparecida Gobbi Adamczuk, recusando seu registro;
9.2. dispensar o ressarcimento das quantias indevidamente recebidas, em boa-fé, consoante o Enunciado 106 da Súmula de Jurisprudência deste Tribunal;
9.3. determinar ao Tribunal Regional do Trabalho da 12ª Região/SC que:
9.3.1. faça cessar, no prazo de 15 (quinze) dias, contado a partir da ciência desta deliberação, os pagamentos decorrentes do ato impugnado, sob pena de responsabilidade solidária da autoridade administrativa omissa, consoante disposto nos arts. 71, inciso IX, da Constituição Federal e 262 do Regimento Interno desta Corte;
9.3.2. dê ciência desta deliberação à interessada, alertando-a de que o efeito suspensivo proveniente da interposição de eventuais recursos, caso não providos, não a exime da devolução dos valores indevidamente percebidos após a notificação;
9.3.3. envie a esta Corte de Contas, no prazo de 30 (trinta) dias, por cópia, comprovante de que a interessada teve ciência desta deliberação;
9.4. esclarecer à unidade de origem, com supedâneo no art. 262, § 2º, do Regimento Interno, que a concessão considerada ilegal poderá prosperar mediante a emissão e o encaminhamento a este Tribunal de novo ato concessório, escoimado da irregularidade apontada nestes autos.

Ato de aposentadoria.

Primeira Câmara

Tribunal Regional do Trabalho da 12ª Região/SC.

3. Interessados/Responsáveis:
3.1. Interessada: Maria Aparecida Gobbi Adamczuk (XXX.224.749-XX).

13.1. Ministros presentes: Walton Alencar Rodrigues (Presidente), Benjamin Zymler (Relator), Jorge Oliveira e Jhonatan de Jesus.
13.2. Ministro-Substituto presente: Weder de Oliveira.

BENJAMIN ZYMLER

Adoto como relatório o parecer da unidade técnica, cujos termos são os seguintes:
"INTRODUÇÃO
Trata-se de ato de aposentadoria, submetido, para fins de registro, à apreciação do Tribunal de Contas da União (TCU) , de acordo com o art. 71, inciso III, da Constituição Federal.  O ato foi cadastrado e disponibilizado ao TCU por intermédio do Sistema e-Pessoal, na forma do art. 2º e 4º da Instrução Normativa TCU 78/2018.
O ato desse processo pertence às seguintes unidades:
Unidade emissora: Tribunal Regional do Trabalho da 12ª Região/SC.
Unidade cadastradora:  Tribunal Regional do Trabalho da 12ª Região/SC.
Subunidade cadastradora: Serviço de Legislação.
EXAME TÉCNICO
Procedimentos aplicados
Os procedimentos para exame, apreciação e registro de atos de pessoal encontram-se estabelecidos na Instrução Normativa TCU 78/2018 e na Resolução TCU 206/2007. Essas normas dispõem que os atos de pessoal disponibilizados por meio do e-Pessoal devem ser submetidos previamente a críticas automatizadas, com base em parâmetros predefinidos.
As críticas das informações cadastradas na etapa de coleta do ato foram elaboradas e validadas levando-se em conta as peculiaridades de cada ato. Os itens verificados nessa etapa são inerentes a dados cadastrais, fundamentos legais, mapa de tempo, ficha financeira, assim como eventuais ocorrências de acumulação. Trata-se de verificações abrangentes, minuciosas e precisas e sem a necessidade de ação humana e, portanto, menos suscetível a falhas. As críticas aplicadas estão discriminadas no sistema, no Menu e-Pessoal, opção "Crítica", que podem ser acessadas mediante concessão de perfil específico a servidores do TCU responsáveis pela análise.
Além das críticas automatizadas, há verificação humana adicional no caso de haver alertas do sistema ou informações não formatadas, como esclarecimentos do gestor ou do controle interno.
As críticas também consideram os registros do Sistema Integrado de Administração de Recursos Humanos (Siape) . O Siape disponibiliza informações atualizadas sobre as parcelas que integram os proventos, diferentemente, portanto, do e-Pessoal, que informa as parcelas no momento do registro do ato.
Essa confrontação com o Siape fornece uma visão atual e verdadeira da situação, o que permite descaracterizar irregularidades e inconsistências que, embora constantes do e-Pessoal, já foram corrigidas.
As verificações detectadas no ato encontram-se discriminadas na aba de pendências do ato no sistema e-Pessoal, bem como no espelho do ato contemplado por esta instrução.
Exame das Constatações
Ato: 55112/2022 - Alteração - Interessado (a) : MARIA APARECIDA GOBBI ADAMCZUK - CPF: XXX.224.749-XX
Parecer do Controle Interno: considerar o ato Ilegal. Justificativa:  A aposentadoria da servidora foi concedida inicialmente com quatro quintos de FC-04, sendo que a última parcela, implementada em 10/09/2006, foi incorporada em decorrência do cômputo do período residual existente em 10/11/1997, sendo que o ato foi enviado em 29/09/2017 ao Tribunal de Contas da União através do sistema SICAC, sob o número 20787200-04-2017-000062-0. Em decorrência da jurisprudência do Tribunal de Contas da União, que permite a utilização do período residual para incorporação apenas de décimo e não de quinto, a administração do TRT/SC procedeu a alteração do último quinto incorporado pela servidora para décimo, tendo essa alteração sido cadastrada no sistema e-Pessoal, através do formulário 29354/2020, enviado ao TCU em 15/09/2020. Através do Acórdão 7810/2021-TCU-Primeira Câmara, de 04/05/2021, foi julgado legal o ato de aposentadoria da servidora contendo três quintos e um décimo, informado através do formulário e-Pessoal 29354/2020, citado anteriormente. Ocorre, porém, que a servidora ingressou com recurso administrativo contra a decisão que alterou seu último quinto para décimo, tendo o Plenário do TRT/SC, em sessão realizada no dia 29-11-2021, acolhido a preliminar de decadência formulada pela recorrente e julgado procedente o recurso, restabelecendo o pagamento dos quatro quintos, alteração que ora é informada ao TCU através do envio do presente formulário.
Constatações e análises:
1.1.1. Houve o registro de pelo menos uma rubrica com 'Denominação para análise pelo TCU = Vantagem de caráter pessoal (3570 - Vantagem Pessoal Lei 9.527/97 Inativo (Vantagem de caráter pessoal - Incorporação de quintos/décimos de função) - R$ 2.387,56) .
Justificativa do Gestor de Pessoal: Não há. Verificação efetuada no âmbito do TCU.
Análise do Controle Interno: Não há. Verificação efetuada no âmbito do TCU.
Análise da Equipe Técnica: Ilegal
Observa-se no ato em tela que a interessada possui incorporação da vantagem denominada quintos em seus proventos. Consoante consulta à ficha financeira disponível no ato de aposentadoria, observa-se que a inativa incorporou, por decisão administrativa, 4/5 de uma função comissionada código FC-04. A incorporação decorreu do exercício de funções comissionadas exercidas (de forma interpolada) entre 1/11/1989 e 22/8/2006 e 10/9/2006.
Importante apresentar os argumentos trazidos pelo controle interno: ' A aposentadoria da servidora foi concedida inicialmente com quatro quintos de FC-04, sendo que a última parcela, implementada em 10/09/2006, foi incorporada em decorrência do cômputo do período residual existente em 10/11/1997, sendo que o ato foi enviado em 29/09/2017 ao Tribunal de Contas da União através do sistema SICAC, sob o número 20787200-04-2017-000062-0. Em decorrência da jurisprudência do Tribunal de Contas da União, que permite a utilização do período residual para incorporação apenas de décimo e não de quinto, a administração do TRT/SC procedeu a alteração do último quinto incorporado pela servidora para décimo, tendo essa alteração sido cadastrada no sistema e-Pessoal, através do formulário 29354/2020, enviado ao TCU em 15/09/2020. Através do Acórdão 7810/2021-TCU-Primeira Câmara, de 04/05/2021, foi julgado legal o ato de aposentadoria da servidora contendo três quintos e um décimo, informado através do formulário e-Pessoal 29354/2020, citado anteriormente. Ocorre, porém, que a servidora ingressou com recurso administrativo contra a decisão que alterou seu último quinto para décimo, tendo o Plenário do TRT/SC, em sessão realizada no dia 29-11-2021, acolhido a preliminar de decadência formulada pela recorrente e julgado procedente o recurso, restabelecendo o pagamento dos quatro quintos, alteração que ora é informada ao TCU através do envio do presente formulário.'
Cumpre ressaltar, assim, a determinação contida no Acórdão 5455/2018-TCU-Segunda Câmara (Ministro-Relator José Mucio Monteiro) . Na decisão, a Corte de Contas esclarece que eventual tempo residual existente em 10/11/1997, e não empregado para a concessão de quintos, pode ser utilizado para incorporação de apenas um décimo, nos termos do art. 5º da Lei 9.624/1998, com termo final, a qualquer tempo, na data em que o servidor completar o interstício de doze meses, de acordo com a sistemática definida na redação original do art. 3º da Lei 8.911/1994, com posterior transformação em VPNI.
Consoante os tempos de exercício de função comissionada descritos no ato, a interessada não exerceu por doze meses função comissionada até 8/4/1998, o que permitiria a incorporação de uma parcela de quintos. Contudo, considerando o tempo residual existente em 10/11/1997, o tempo de exercício de função comissionada permite a eventual incorporação de uma parcela de décimo, nos termos do art. 5º da Lei 9.624/1998. Assim, a incorporação de parcela de quintos é irregular, pois a interessada não cumpriu os requisitos para a incorporação realizada pela UJ.
No caso em tela, a inativa não pode se beneficiar da recente decisão do Supremo Tribunal Federal no Recurso Extraordinário 638.115/CE e manter o pagamento da vantagem. Na oportunidade, o STF, no julgamento de Embargos de Declaração do RE 638.115/CE e que teve resultado final proclamado em 18/12/2019, tratou da possibilidade de incorporação de função comissionada entre a publicação da Lei 9.624/1998 (8/4/1998) e a MP 2.225/2001 (4/9/2001) . Apesar de considerar a incorporação ilegal, o Supremo Tribunal Federal permitiu o recebimento dos quintos em virtude de decisões administrativas com a transformação em parcela compensatória e absorção integral da vantagem por quaisquer reajustes futuros concedidos aos servidores. Observa-se que o caso em análise não trata de incorporação de funções entre 8/4/1998 e 4/9/2001 e que foi objeto da discussão do RE 638.115/CE.
Assim, a abrangência e a profundidade das verificações levadas a efeito fundamentam convicção de que o ato de aposentadoria deve ser apreciado pela ilegalidade devido a concessão da vantagem de uma parcela de quintos de maneira contrária ao comando contido no art. 5º da Lei 9.624/1998 e em contrariedade a jurisprudência do Tribunal de Contas da União.
1.1.2. O Controle interno emitiu parecer pela ilegalidade.
Justificativa do Gestor de Pessoal: Não há. Verificação efetuada no âmbito do TCU.
Análise do Controle Interno:  Não há. Verificação efetuada no âmbito do TCU.
Análise da Equipe Técnica: Ilegal
Observa-se no ato em tela que a interessada possui incorporação da vantagem denominada quintos em seus proventos. Consoante consulta à ficha financeira disponível no ato de aposentadoria, observa-se que a inativa incorporou, por decisão administrativa, 4/5 de uma função comissionada código FC-04. A incorporação decorreu do exercício de funções comissionadas exercidas (de forma interpolada) entre 1/11/1989 e 22/8/2006 e 10/9/2006.
Importante apresentar os argumentos trazidos pelo controle interno: 'A aposentadoria da servidora foi concedida inicialmente com quatro quintos de FC-04, sendo que a última parcela, implementada em 10/09/2006, foi incorporada em decorrência do cômputo do período residual existente em 10/11/1997, sendo que o ato foi enviado em 29/09/2017 ao Tribunal de Contas da União através do sistema SICAC, sob o número 20787200-04-2017-000062-0. Em decorrência da jurisprudência do Tribunal de Contas da União, que permite a utilização do período residual para incorporação apenas de décimo e não de quinto, a administração do TRT/SC procedeu a alteração do último quinto incorporado pela servidora para décimo, tendo essa alteração sido cadastrada no sistema e-Pessoal, através do formulário 29354/2020, enviado ao TCU em 15/09/2020. Através do Acórdão 7810/2021-TCU-Primeira Câmara, de 04/05/2021, foi julgado legal o ato de aposentadoria da servidora contendo três quintos e um décimo, informado através do formulário e-Pessoal 29354/2020, citado anteriormente. Ocorre, porém, que a servidora ingressou com recurso administrativo contra a decisão que alterou seu último quinto para décimo, tendo o Plenário do TRT/SC, em sessão realizada no dia 29-11-2021, acolhido a preliminar de decadência formulada pela recorrente e julgado procedente o recurso, restabelecendo o pagamento dos quatro quintos, alteração que ora é informada ao TCU através do envio do presente formulário.'
Cumpre ressaltar, assim, a determinação contida no Acórdão 5455/2018-TCU-Segunda Câmara (Ministro-Relator José Mucio Monteiro) . Na decisão, a Corte de Contas esclarece que eventual tempo residual existente em 10/11/1997, e não empregado para a concessão de quintos, pode ser utilizado para incorporação de apenas um décimo, nos termos do art. 5º da Lei 9.624/1998, com termo final, a qualquer tempo, na data em que o servidor completar o interstício de doze meses, de acordo com a sistemática definida na redação original do art. 3º da Lei 8.911/1994, com posterior transformação em VPNI.
Consoante os tempos de exercício de função comissionada descritos no ato, a interessada não exerceu por doze meses função comissionada até 8/4/1998, o que permitiria a incorporação de uma parcela de quintos. Contudo, considerando o tempo residual existente em 10/11/1997, o tempo de exercício de função comissionada permite a eventual incorporação de uma parcela de décimo, nos termos do art. 5º da Lei 9.624/1998. Assim, a incorporação de parcela de quintos é irregular, pois a interessada não cumpriu os requisitos para a incorporação realizada pela UJ.
No caso em tela, a inativa não pode se beneficiar da recente decisão do Supremo Tribunal Federal no Recurso Extraordinário 638.115/CE e manter o pagamento da vantagem. Na oportunidade, o STF, no julgamento de Embargos de Declaração do RE 638.115/CE e que teve resultado final proclamado em 18/12/2019, tratou da possibilidade de incorporação de função comissionada entre a publicação da Lei 9.624/1998 (8/4/1998) e a MP 2.225/2001 (4/9/2001) . Apesar de considerar a incorporação ilegal, o Supremo Tribunal Federal permitiu o recebimento dos quintos em virtude de decisões administrativas com a transformação em parcela compensatória e absorção integral da vantagem por quaisquer reajustes futuros concedidos aos servidores. Observa-se que o caso em análise não trata de incorporação de funções entre 8/4/1998 e 4/9/2001 e que foi objeto da discussão do RE 638.115/CE.
Assim, a abrangência e a profundidade das verificações levadas a efeito fundamentam convicção de que o ato de aposentadoria deve ser apreciado pela ilegalidade devido a concessão da vantagem de uma parcela de quintos de maneira contrária ao comando contido no art. 5º da Lei 9.624/1998 e em contrariedade a jurisprudência do Tribunal de Contas da União.
O quadro resumo de ocorrências e, quando for o caso, o detalhamento da norma legal e da jurisprudência para as inconsistências acima elencadas encontra-se no anexo II dessa instrução. 
Encaminhamento do ato: 
Considerar ILEGAL e recusar registro do ato de Aposentadoria 55112/2022 - Alteração de MARIA APARECIDA GOBBI ADAMCZUK do quadro de pessoal do órgão/entidade Tribunal Regional do Trabalho da 12ª Região/SC, com base nos arts. 71, inciso III, da Constituição Federal, 1º, inciso V, e 39, inciso II, da Lei 8.443/1992 e 260, § 1º, do Regimento Interno. 
Com fulcro no art. 262, caput, do Regimento Interno deste Tribunal, determinar ao órgão/entidade Tribunal Regional do Trabalho da 12ª Região/SC que: 
dispense a devolução dos valores indevidamente recebidos de boa-fé até a data da ciência do órgão/entidade Tribunal Regional do Trabalho da 12ª Região/SC, do acórdão que vier a ser proferido, com base no Enunciado 106 da Súmula da Jurisprudência do TCU.
no prazo de trinta dias, contados da ciência da decisão, envie a este Tribunal documentos comprobatórios de que o (a) interessado (a) cujo ato foi impugnado está ciente do julgamento deste Tribunal.
dê ciência, no prazo de quinze dias, contados da notificação, do inteiro teor desta deliberação (a) o interessado (a) , alertando-o (a) de que o efeito suspensivo proveniente da interposição de eventuais recursos junto ao TCU não o (a) exime da devolução dos valores percebidos indevidamente, caso o recurso não seja provido.
promova o recálculo, no prazo 15 (quinze) dias, contados a partir da ciência desta deliberação, sujeitando-se a autoridade administrativa omissa à responsabilidade solidária, do valor atualmente pago relativo à rubrica apontada, em face de manifesta ilegalidade.
promova a exclusão, no prazo 15 (quinze) dias, contados a partir da ciência desta deliberação, sujeitando-se a autoridade administrativa omissa à responsabilidade solidária, da rubrica apontada em face de manifesta ilegalidade, uma vez que o seu pagamento não encontra respaldo na jurisprudência deste Tribunal.
CONCLUSÃO
A abrangência e a profundidade das verificações levadas a efeito fundamentam convicção de que o ato 55112/2022 pode ser apreciado pela ilegalidade, em razão das irregularidades apontadas no item Exame das Constatações desta instrução, que representam afronta à legislação e à jurisprudência de referência
PROPOSTA DE ENCAMINHAMENTO
Ante o exposto, com fundamento no art. 71, inciso III, da Constituição Federal, no art. 1º, inciso V, e art. 39, incisos I e II, da Lei 8.443/1992, no art. 260 do Regimento Interno do Tribunal de Contas da União, propõe-se: 
Considerar ILEGAL e recusar registro do ato de Aposentadoria 55112/2022 - Alteração de MARIA APARECIDA GOBBI ADAMCZUK do quadro de pessoal do órgão/entidade Tribunal Regional do Trabalho da 12ª Região/SC, com base nos arts. 71, inciso III, da Constituição Federal, 1º, inciso V, e 39, inciso II, da Lei 8.443/1992 e 260, § 1º, do Regimento Interno.
Com fulcro no art. 262, caput, do Regimento Interno deste Tribunal, determinar ao órgão/entidade Tribunal Regional do Trabalho da 12ª Região/SC que: 
dê ciência, no prazo de quinze dias, contados da notificação, do inteiro teor desta deliberação (a) o interessado (a) , alertando-o (a) de que o efeito suspensivo proveniente da interposição de eventuais recursos junto ao TCU não o (a) exime da devolução dos valores percebidos indevidamente, caso o recurso não seja provido.
no prazo de trinta dias, contados da ciência da decisão, envie a este Tribunal documentos comprobatórios de que o (a) interessado (a) cujo ato foi impugnado está ciente do julgamento deste Tribunal.
promova o recálculo, no prazo 15 (quinze) dias, contados a partir da ciência desta deliberação, sujeitando-se a autoridade administrativa omissa à responsabilidade solidária, do valor atualmente pago relativo à rubrica apontada, em face de manifesta ilegalidade.
dispense a devolução dos valores indevidamente recebidos de boa-fé até a data da ciência do órgão/entidade Tribunal Regional do Trabalho da 12ª Região/SC, do acórdão que vier a ser proferido, com base no Enunciado 106 da Súmula da Jurisprudência do TCU.
promova a exclusão, no prazo 15 (quinze) dias, contados a partir da ciência desta deliberação, sujeitando-se a autoridade administrativa omissa à responsabilidade solidária, da rubrica apontada em face de manifesta ilegalidade, uma vez que o seu pagamento não encontra respaldo na jurisprudência deste Tribunal."
2.	O Ministério Público junto a esta Corte de Contas manifestou-se de acordo com a proposta formulada pela unidade técnica.
	É o Relatório.

não há.

Procurador Rodrigo Medeiros de Lima.

APOSENTADORIA. INCLUSÃO, NOS PROVENTOS, DA VANTAGEM RELATIVA A "QUINTOS" EM DESACORDO COM A LEGISLAÇÃO DE REGÊNCIA. INCORPORAÇÃO EFETUADA COM BASE EM TEMPO DE FUNÇÃO COMISSIONADA EXERCIDA APÓS 2001. ILEGALIDADE. NEGATIVA DE REGISTRO. DETERMINAÇÕES.

APOSENTADORIA (APOS)

Unidade de Auditoria Especializada em Pessoal (AudPessoal).

Em julgamento, ato inicial de aposentadoria emitido, no âmbito do Tribunal Regional do Trabalho da 12ª Região/SC, em favor da Sra. Maria Aparecida Gobbi Adamczuk, ex-ocupante do cargo de analista judiciário.
2.	Instruindo o feito, a Unidade de Auditoria Especializada em Pessoal (AudPessoal) exarou parecer pelo registro do ato, asseverando que, "consoante os tempos de exercício de função comissionada descritos no ato, a interessada não exerceu por doze meses função comissionada até 8/4/1998, o que permitiria a incorporação de uma parcela de quintos. Contudo, considerando o tempo residual existente em 10/11/1997, o tempo de exercício de função comissionada permite a eventual incorporação de uma parcela de décimo, nos termos do art. 5º da Lei 9.624/1998. Assim, a incorporação de parcela de quintos é irregular, pois a interessada não cumpriu os requisitos para a incorporação realizada pela UJ".
3.	O Ministério Público junto a esta Corte de Contas manifestou-se de acordo com a proposta formulada pela unidade técnica.
4.	Informam os autos que a Sra. Maria Aparecida Gobbi Adamczuk teve incluída, em seus proventos de aposentadoria, parcela decorrente do exercício de função comissionada de código FC-4 (4/5) , sendo que parte do período considerado para a incorporação da referida parcela se deu após a definitiva extinção do instituto, ocorrida em 8/4/1998, com a publicação da Lei 9.624/1998.
5.	Sobre a matéria, o entendimento fixado em regime de repercussão geral pelo Supremo Tribunal Federal (STF) é no sentido de que "ofende o princípio da legalidade a decisão que concede a incorporação de quintos pelo exercício de função comissionada no período de 8/4/1998 até 4/9/2001, ante a carência de fundamento legal" (Tema 395, RE 638.115) .
6.	Outrossim, no que diz respeito à modulação dos efeitos da referida decisão, a Suprema Corte, ao apreciar os embargos de declaração opostos por diversos sindicatos de servidores públicos e pelo Ministério Público Federal, manifestou-se no sentido de que somente os servidores públicos beneficiados por decisão judicial transitada em julgado poderiam manter, de forma definitiva, os "quintos" incorporados no período de 8/4/1998 até 4/9/2001.
7.	De outro lado, caso a incorporação irregular estivesse assentada em decisão administrativa do órgão jurisdicionado ou em decisão judicial sem trânsito em julgado, o pagamento da parcela estaria assegurado "até sua absorção integral por quaisquer reajustes futuros concedidos aos servidores".
8.	Veja-se, a propósito, o seguinte trecho da ata de julgamento dos embargos de declaração apreciados em 18/12/2019, modulando os efeitos do que restou decidido no RE 638.115/CE, in verbis:
"O Tribunal, por maioria, acolheu parcialmente os embargos de declaração, com efeitos infringentes, para reconhecer indevida a cessação imediata do pagamento dos quintos quando fundado em decisão judicial transitada em julgado [...]. No ponto relativo ao recebimento dos quintos em virtude de decisões administrativas, o Tribunal, em razão de voto médio, rejeitou os embargos e, reconhecendo a ilegitimidade do pagamento dos quintos, modulou os efeitos da decisão de modo que aqueles que continuam recebendo até a presente data em razão de decisão administrativa tenham o pagamento mantido até sua absorção integral por quaisquer reajustes futuros concedidos aos servidores. [...] Por fim, o Tribunal, por maioria, também modulou os efeitos da decisão de mérito do recurso, de modo a garantir que aqueles que continuam recebendo os quintos até a presente data por força de decisão judicial sem trânsito em julgado tenham o pagamento mantido até sua absorção integral por quaisquer reajustes futuros concedidos aos servidores [...]" (grifos acrescidos) .
9.	No caso concreto, não há nos autos qualquer prova no sentido de que a interessada tenha sido beneficiada por decisão judicial transitada em julgado. Outrossim, na hipótese dos autos, a incorporação de 1/5 da FC-4 pela inativa ocorreu em setembro de 2006, ou seja, depois, inclusive, da edição da Medida Provisória 2.225-45/2001, de modo que nem mesmo é aplicável ao caso a modulação estabelecida pelo STF, devendo ser procedida, pela origem, a imediata supressão da parcela.
10.	Assim, entendo não serem possíveis novas incorporações de funções comissionadas, ainda que de apenas um décimo, após 4/9/2001.
11.	Com efeito, não há como compatibilizar o art. 62-A e seu parágrafo único da Lei 8.112/1990, incluídos no estatuto pela referida medida provisória, com a ideia de novas incorporações:
"Art. 62-A. Fica transformada em Vantagem Pessoal Nominalmente Identificada - VPNI a incorporação da retribuição pelo exercício de função de direção, chefia ou assessoramento, cargo de provimento em comissão ou de Natureza Especial a que se referem os arts. 3º e 10 da Lei no 8.911, de 11 de julho de 1994, e o art. 3o da Lei no 9.624, de 2 de abril de 1998.
Parágrafo único. A VPNI de que trata o caput deste artigo somente estará sujeita às revisões gerais de remuneração dos servidores públicos federais."
12.	Como se vê, para além da definitiva transformação das frações incorporadas em VPNI (até então, embora já extinto o instituto da incorporação, os servidores ainda percebiam sob a forma de "décimos" as parcelas anteriormente incorporadas, nos termos dos arts. 2º, 3º e 5º da Lei 9.624/1998) , o dispositivo restringiu os reajustes da vantagem "às revisões gerais de remuneração dos servidores públicos federais". Assim, com a edição da MP 2.225-45/2001, os "quintos" e "décimos" então já incorporados pelos servidores foram completa e definitivamente desvinculados das correspondentes funções comissionadas.
13.	Nessas circunstâncias, admitir incorporações ulteriores implicaria ofensa direta à lei, uma vez que a derradeira incorporação, naturalmente, guardaria correspondência com o valor corrente da FC quando completado o interstício.
14.	A hipótese, vale dizer, ofenderia até mesmo o princípio da isonomia, porquanto os servidores que incorporaram seu "décimo residual" até 2001 (e o tiveram, por força de lei, convertido em VPNI, sem nenhum reajuste desde então) acabariam por perceber valor bem inferior ao daqueles que - justamente por não serem ocupantes habituais de função comissionada - apenas viessem a obter seu "décimo" anos mais tarde.
15.	Assim sendo, verifico que a interessada não faz jus à incorporação de "quintos" na forma que lhe foi deferida, impondo-se o recálculo da vantagem, em virtude da impossibilidade do aproveitamento de tempo de função exercida após 4/9/2001.
	Ante o exposto, VOTO por que seja adotada a deliberação que ora submeto à apreciação deste Colegiado.
TCU, Sala das Sessões, em 2 de maio de 2023.
BENJAMIN ZYMLER 
Relator